臺灣臺中地方法院刑事判決　　　　　　　94年度訴字第2423號
公　訴　人　臺灣臺中地方法院檢察署檢察官
被　　　告　乙○○
上列被告因偽證案件，經檢察官提起公訴（九十四年度偵字第
九一○六號），本院判決如下：
    主  文
乙○○無罪。
    理  由
一、公訴意旨係以：被告乙○○與案外人甲○○係朋友關係，甲
    ○○於民國九十二年七月間，在臺中縣潭子鄉○○路○段一
    七巷一九號旁之土地公廟設置卡拉ＯＫ設備，遭案外人即土
    地公廟管理人張源平驅趕，並以「狗男女」、「幹你娘」等
    語辱罵，甲○○因此心生不滿，為使張源平道歉，乃撰寫「
    …(二)同年七月十九日上午十時許本人前往土地公廟燒香適時
    碰上登山客關先生及其妻、林先生、當地人士張慶和等諸多
    人士，豈料張源平先生突然不發一語又當眾無端使用三字經
    等極其低級不堪字眼咆哮，惡罵本人致使本人甚感莫名不解
    與難堪」等內容之存證信函，並於同日不詳時間，交付上開
    存證信函影本十份予被告。嗣經張源平發現上開存證信函遭
    張貼在臺中縣潭子鄉○○路○段二六六之一號「阿蘭檳榔店
    」前、同路段一一四號「全家便利商店」前、同路段二二號
    「新興國小」門口、同路段「聚興村農事小組辦公處」前、
    同路段一○之一號「守望相助隊」前、同鄉東三巷「興豐山
    莊」路口等處，張源平旋於九十二年十月九日，向臺灣臺中
    地方法院檢察署遞狀對甲○○提出妨害名譽告訴，而由該署
    以九十三年度偵字第四八六七號案件受理（該案嗣經檢察官
    提起公訴，經本院以九十三年度易字第一七六九號判決甲○
    ○無罪，檢察官不服提起上訴，再經臺灣高等法院臺中分院
    以九十三年度上易字第一五○五號駁回上訴而告確定）。被
    告明知曾向甲○○拿取上開存證信函影本，竟仍基於偽證犯
    意，於九十三年七月六日上午十時四十九分許，在該署第十
    五偵查庭接受訊問時，就關於甲○○曾否交付上開存證信函
    影本，涉及甲○○本人是否四處散布張貼等案情重要關係事
    項，以證人身分供前具結，而向承辦檢察官為「我不認識字
    ，但我從未看過這種文件，被告（指甲○○）也從未拿過任
    何文件給我」、「（被告曾說要拿存證信函影本給你，你說
    要拿給你兒子看？）沒有」、「（何人至廟裡張貼存證信函
    ？）我沒有看過」等虛偽陳述，足以影響刑事案件偵查及審
    判之正確性，而認被告涉犯刑法第一百六十八條之偽證罪嫌
    。
二、按犯罪事實應依證據認定之，無證據不得認定犯罪事實；不
    能證明被告犯罪者，應諭知無罪之判決，刑事訴訟法第一百
    五十四條第二項、第三百零一條第一項分別定有明文。又依
    刑法第一百六十八條規定證人依法作證時，必須對於案情有
    重要關係之事項，為虛偽之陳述，始負偽證罪之責。所謂於
    案情有重要關係之事項，係指該事項之有無，足以影響裁判
    之結果者而言。蓋證人就此種事項為虛偽之陳述，則有使裁
    判陷於錯誤之危險，故以之為偽證罪，而科以刑罰。苟其事
    項之有無，與裁判結果無關，僅因其陳述虛偽，而即對之科
    刑未免失之過酷，是以上開法條加此特別構成要件，以限定
    虛偽陳述之範圍，與其他立法例對於證人虛偽陳述之結果不
    設何等區別者，其立法精神自有不同，最高法院著有二十九
    年上字第二三四一號判例可資參照。質言之，證人於法院審
    判時或於檢察官偵查時，縱有虛偽陳述之情形，惟倘若其所
    為之虛偽陳述並不足以影響裁判之結果，此時因不符「於案
    情有重要關係之事項」此特別構成要件，即不能科以證人偽
    證刑責。
三、本件公訴人認被告涉犯偽證罪嫌，無非以被告於九十三年七
    月六日上午十時四十九分許，在該署第十五偵查庭接受訊問
    時，以證人身分結稱：沒有收過甲○○的存證信函影本等語
    ；其後於九十三年十月二十八日上午九時許本院審理時，復
    以證人身分證稱：甲○○拿存證信函給我，我不識字不想看
    等語，先後陳述不一，且經本院當庭播放甲○○提出之錄音
    帶，顯示被告對甲○○稱「我趁沒有人的時候，貼了十個地
    方」、「我沒有看存證信函內容就拿去貼了」、「不要承認
    就沒有事，我貼了沒有人看到」等語為其論據。訊之被告堅
    決否認有何偽證犯行，辯稱：我不識字，沒有看過存證信函
    ，也沒有拿去張貼等語。
四、經查：
  (一)被告於甲○○涉嫌加重誹謗案件本院九十三年十月二十八日
    審理時，曾以證人身分結稱：「（辯護人主詰問：被告（甲
    ○○）曾經拿過她寫的存證信函給你看？）我不識字。她拿
    給我，我不想看」、「（你說不認識被告，為何被告會拿存
    證信函給你看？）她去那邊要給我看，我說我不認識字，不
    想看」等語。又經審判長當庭勘驗甲○○所提錄音帶，顯示
    被告曾對甲○○陳稱：「我趁沒有人的時候，貼了十個地方
    」、「我沒有看存證信函內容就拿去貼了」、「（甲○○問
    ：你為何在偵查中說我沒有拿存證信函給你？）不要承認就
    沒有事，我貼了沒有人看到，如果有人看到就暴露了」等語
    。以上等情，業經本院調取本院九十三年度易字第一七六九
    號卷證資料核閱屬實，足見被告確實有自甲○○處收受存證
    信函影本十份，並予張貼之事實，故被告於甲○○涉嫌加重
    誹謗案件檢察官九十三年七月六日偵訊時，以證人身分所結
    稱：「（提示卷附存證信函，被告【甲○○】在何時交付本
    件存證信函影本給你？）我不認識字，但我從未看過這種文
    件，被告也從未拿給任何文件給我」、「（被告曾說過要拿
    存證信函影本給你，你說你要給兒子看？）沒有」、「（提
    示相片，何人至廟裡張貼存證信函？）我沒有看過」云云，
    顯與事實不合，而有虛偽陳述之情形，是次應審酌者，在於
    被告所虛偽陳述之事項，是否於案情有重要關係，而足以影
    響該案裁判之結果。
  (二)按刑法第三百十條第二項之加重誹謗罪，其構成要件必以行
    為人基於誹謗故意及散布於眾之意圖，而以散布文字、圖畫
    之方法，指摘或傳述足以毀損他人名譽之事，始足當之。而
    對於所誹謗之事，能證明其為真實者，不罰，同條第三項前
    段亦有明文，參照大法官會議釋字第五○九號解釋文，行為
    人雖不能證明言論內容為真實，但依其所提證據資料，認為
    行為人有相當理由確信其為真實者，即不能以誹謗罪之刑責
    相繩。
  (三)本院九十三年度易字第一七六九號案件判決甲○○無罪，其
    主要理由為：「被告（甲○○）與告訴人（張源平）曾於九
    十二年七月十七日至九十二年七月二十日間，在該土地公廟
    前發生爭執等情，為告訴人所不爭執，且其中七月二十日告
    訴人曾以狗男女辱罵被告及案外人乙○○，並經本院判處拘
    役四十日在案，此亦有本院九十三年度易字第五八號刑事判
    決附卷可憑，足見被告指稱其曾遭告訴人辱罵及驅趕之事實
    ，尚非全屬虛詞；又綜觀系爭存證信函內容，被告係敘明與
    告訴人間三次糾紛，造成被告困擾，並要求告訴人出面道歉
    ，否則將訴諸司法程序救濟。則被告上開存證信函，旨在要
    求告訴人就其與被告間之糾紛為解決，且認告訴人於土地公
    廟前之諸多行為已造成其困擾，進而提出道歉請求，並稱如
    未獲回應擬訴諸司法程序救濟；縱其記載內容，存有夾敘夾
    論之情形，而非全然與真實相符，但依被告及告訴人於偵審
    中各自敘述二人糾紛情節觀之，堪認被告確有相當理由確定
    其所言為真實者，是參照釋字第五○九號解釋意旨，被告上
    開所為，尚難遽以誹謗罪之刑責相繩」。而臺灣高等法院臺
    中分院九十三年度上易字第一五○五號案件駁回檢察官上訴
    ，其所持理由除與原判決相同外，更明確指出：「縱被告（
    甲○○）因認系爭存證信函所載內容與乙○○有關，乃將系
    爭存證信函所載內容交與乙○○，惟因被告存證信函內容所
    發表之言論，屬於夾敘夾論性質，其據以發表評論之基礎事
    實，被告應有相當理由確信其為真實‥‥本件即不能科被告
    甲○○以誹謗刑責」，以上有各該刑事判決可稽。換言之，
    前案確定判決已明確認定甲○○所撰寫之存證信函性質上不
    屬於誹謗他人之文件，因此甲○○縱將之交付他人，甚或予
    以張貼，亦不構成加重誹謗罪。
  (四)承前所述，既然「甲○○是否曾將存證信函影本交付被告」
    該事項之有無，並不影響前案裁判之結果，則被告就此部分
    於前案檢察官偵訊時，以證人身分所為之虛偽陳述，參諸上
    開說明，亦因不符「於案情有重要關係」此特別構成要件，
    而不成立偽證罪。
五、綜上所述，本件被告於甲○○涉嫌加重誹謗案件檢察官偵訊
    時，對於是否曾自甲○○處收受存證信函影本並予張貼一事
    ，以證人身分為虛偽陳述，雖違反誠信，然因該事項之有無
    並不足以影響前案判決之結果，而非屬於案情有重要關係之
    事項，自與刑法偽證罪之構成要件不合。此外，復查無其他
    積極證據足以證明被告有公訴人所指犯行，不能證明被告犯
    罪，依法應為無罪之諭知。
據上論斷，應依刑事訴訟法第三百零一條第一項，判決如主文。
中　　華　　民　　國　　94　　年　　9 　　月　　30　　日
                  刑事第十二庭  審判長法  官  莊深淵
                                      法  官  洪堯讚
                                      法  官  羅智文
上正本證明與原本無異。
如不服本判決，應於送達後十日內向本院提出上訴狀（須附繕
本），上訴於臺灣高等法院臺中分院。
                                      書記官  孫立文
中　　華　　民　　國　　94　　年　　9　　 月　　30　　日
